【裁判字號】    98,婚,533
【裁判日期】    990630
【裁判案由】    離婚
【裁判全文】
臺灣臺南地方法院民事判決               98年度婚字第533號
原      告  乙○○
被      告  甲○
上列當事人間請求離婚事件，經本院於民國99年6月29日言詞辯
論終結，判決如下：
    主      文
准原告與被告離婚。
訴訟費用新臺幣伍仟貳佰元由被告負擔。
    事實及理由
一、被告未於言詞辯論期日到場，核無民事訴訟法第386條所列
    各款情形，爰依原告之聲請，由其一造辯論而為判決。
二、本件原告起訴主張：
  (一)原告乙○○（女，民國○○年○月○○日生，身分證統一編號：Ｚ
    000000000號）與被告甲○（男，65年4月10日生，中國遼寧
    省人）於95年1月13日在中國大陸遼寧省登記結婚，婚後未
    生育子女，目前兩造婚姻關係存續中。
  (二)兩造結婚後，被告沒有工作，原告因為生病亦無法工作，兩
    造因為經濟壓力大，被告就虐待小狗，或說如果原告不工作
    的話，要毆打原告與前夫所生的小孩，兩造相處不睦，被告
    亦不適應臺灣的生活。96年8月21日被告突然至原告父母家
    ，向原告父母要錢，並說他要回中國大陸，又跑去警察局，
    要求警局遣送他回去中國大陸。嗣原告母親向原告父親借錢
    後，交付原告買機票給被告，被告因此在96年8月22日返回
    中國大陸。被告返回中國大陸後，兩造均無聯絡，直到97年
    10月左右，被告打電話給原告詢問關於遊戲帳號之事，原告
    告訴被告要辦理離婚，被告表示同意與原告離婚，之後，兩
    造即沒有互相聯絡。
  (三)按有民法第1052條第1項所列10款以外之重大事由難以維持
    婚姻者，夫妻之一方得請求離婚，民法第1052條第2項定有
    明文。查兩造婚姻生活相處不睦，被告亦不適應臺灣生活，
    被告自96年8月22日返回中國大陸，兩造即分居至今，已有2
    年多，期間僅有一次以電話聯絡，此外均無任何聯絡互動，
    夫妻關係有名無實，被告亦曾表示同意與原告離婚，兩造間
    實難以再繼續維持婚姻關係，爰依上開民法第1052條第2項
    規定，提起本件訴訟等情。並聲明：准原告與被告離婚。
三、被告未於言詞辯論期日到場，亦未提出書狀作任何聲明或陳
    述。
四、得心證之理由：
  (一)按結婚或兩願離婚之方式及其他要件，依行為地之規定。判
    決離婚之事由，依臺灣地區之法律。夫妻之一方為臺灣地區
    人民，一方為大陸地區人民者，其結婚或離婚之效力，依臺
    灣地區之法律。臺灣地區與大陸地區人民關係條例第52條第
    1項、第2項及第53條定有明文。
  (二)原告主張其與被告於95年1月13日在中國大陸遼寧省登記結
    婚，婚後未生育子女，目前兩造婚姻關係存續中之事實，業
    據原告提出戶籍謄本1份為證，並經本院依職權向臺南縣永
    康市戶政事務所調閱兩造結婚登記相關資料，有臺南縣永康
    市戶政事務所98年9月21日南縣永戶字第0980003586號函及
    所附結婚登記申請書、公證書、財團法人海峽交流基金會證
    明書等在卷足稽，核屬相符，堪信為真正。因之，依上開規
    定關於兩造判決離婚之事由，應依臺灣地區之法律。
  (三)次按夫妻之一方，有民法第1052 條第1項10款以外之重大事
    由，難以維持婚姻者，夫妻一方得請求離婚。但其事由應由
    夫妻一方負責者，僅他方得請求離婚，民法第1052條第2項
    定有明文。次按民法第1052條第2項規定，有同條第一項以
    外之重大事由，難以維持婚姻者，夫妻之一方得請求離婚。
    是否有難以維持婚姻之重大事由，判斷標準為婚姻是否已生
    破綻而無回復之希望，此不可由原告已喪失維持婚姻意欲之
    主觀面加以認定，而應依客觀的標準，即難以維持婚姻之事
    實，是否已達於倘處於同一境況，任何人均將喪失維持婚姻
    希望之程度以決之（參照最高法院87年度臺上字第1304號判
    決）。又民法第1052條第2項所稱「有前項以外之重大事由
    ，難以維持婚姻者」，係抽象的、概括的離婚事由，此乃緣
    於民國74年修正民法親屬編時，為因應實際需要，參酌各國
    立法例，導入破綻主義思想所增設。但其事由應由夫妻一方
    負責者，僅他方得請求離婚，是其所採者為消極破綻主義精
    神，而非積極破綻主義。關於「難以維持婚姻之重大事由」
    ，其判斷之標準為婚姻是否已生破綻而無回復之希望。而婚
    姻是否已生破綻無回復之希望，則應依客觀之標準，即難以
    維持婚姻之事實，是否已達於倘處於同一境況，任何人均將
    喪失維持婚姻意欲之程度而定。至於同條項但書所規定「難
    以維持婚姻之重大事由應由夫妻之一方負責者，僅他方得請
    求離婚」，乃因如肯定有責配偶之離婚請求，無異承認恣意
    離婚，破壞婚姻秩序，且有背於道義，尤其違反自己清白（
    clean hands)  之法理，有欠公允，同時亦與國民之法感情
    及倫理觀念不合，因而採消極破綻主義。倘該重大事由，夫
    妻雙方均須負責時，應比較衡量雙方之有責程度，僅責任較
    輕之一方得向責任較重之他方請求離婚，如有責程度相同時
    ，雙方均得請求離婚，始屬公允，是責任較重之一方應不得
    向責任較輕之之他方請求離婚（參照最高法院94年度臺上字
    第115號判決）。
  (四)次查，原告主張兩造結婚後，被告沒有工作，原告因為生病
    亦無法工作，兩造因為經濟壓力大，被告就虐待小狗，或說
    如果原告不工作的話，要毆打原告與前夫所生的小孩，兩造
    相處不睦，被告亦不適應臺灣的生活。96年8月21日被告突
    然至原告父母家，向原告父母要錢，並說他要回中國大陸，
    又跑去警察局，要求警局遣送他回去中國大陸。嗣原告母親
    向原告父親借錢後，交付原告買機票給被告，被告因此在96
    年8月22日返回中國大陸。被告返回中國大陸後，兩造均無
    聯絡，直到97年10月左右，被告打電話給原告詢問關於遊戲
    帳號之事，原告告訴被告要辦理離婚，被告表示同意與原告
    離婚，之後，兩造即沒有互相聯絡等情，業據原告舉證人即
    原告母親侯張碧珠到庭證稱：「兩造結婚後，被告來臺灣時
    ，我曾與兩造同住一個月，後來兩造搬出去自己住，我就沒
    有與兩造同住。」「（問：證人是否知悉被告在96年8月22
    日回去大陸，原因為何？）我知道被告回去大陸的事情，被
    告回大陸是因為他有暴力傾向，被告會打狗，要讓原告害怕
    ，被告因為知道原告有娘家當靠山，所以被告不敢打原告，
    但是被告會虐待小狗，讓原告害怕，對原告精神虐待，被告
    過來臺灣想要做生意，我在金錢方面沒有提供被告資助，所
    以被告沒有賺到錢，被告就想要回大陸。」『（問：96年8
    月21日晚上，被告是否自己到警局，要求警員將他遣送回大
    陸？）確有此事，被告在96年8月21日晚上時，被告本人到
    我家叫醒我，他說要告我，因為我之前有說每月要給被告
    3,000元，我是經營碳烤生意，後來我就把整個攤子交給原
    告經營，被告幫忙原告經營，我認為他賺的錢比3,000元還
    要多，我就沒有再給被告3,000元，被告因此想要告我，我
    沒有聽到被告跟警員說要求警員將他遣送回大陸的事情，但
    被告到我家，居然叫我「侯太太」，沒有叫我媽媽，我先生
    要叫被告進來家裡談，被告以為我先生要打他，人就跑開了
    ，我後來有去派出所，但我只在派出所外面，人沒有進去，
    所以派出所裡面在談什麼事情我不知道。』「我是看被告對
    原告不好，我也捨不得，且被告自己也想要回大陸生活，我
    想乾脆讓被告回大陸好了，我就主動向我先生借了錢給被告
    ，借多少錢我忘記了，但錢足夠讓被告坐計程車到機場及坐
    飛機回大陸，被告在96年8月22日就回去大陸了。」「被告
    在96年8月22日回大陸後，到現在為止都沒有過來臺灣，兩
    造就分居直到現在，這中間兩造都沒有互相聯絡，也都沒有
    往來，都沒有互動。」等語（見本院99年6月29日言詞辯論
    筆錄），核與原告主張之事實大致相符。再經本院依職權向
    內政部入出國及移民署調閱被告出入境資料，查明被告未管
    制入境，其於96年8月22日出境後未再入境，有內政部入出
    國及移民署98年9月30日移署出停泰字第0980140998號函及
    所附被告出入境紀錄及入境申請書等資料在卷足稽，另參以
    本件庭期通知書及起訴狀繕本，囑託財團法人海峽交流基金
    會送達被告，經該基金會洽請中國大陸最高人民法院協助送
    達被告，經中國大陸遼寧省鞍山市中級人民法院在99年2月
    22日詢問被告，被告表示「我一直在外地出差昨天才回父親
    家，乙○○提出離婚我同意，同意解除婚姻關係，到臺灣參
    加訴訟我去不了，臺灣法院送達這些材料沒有邀請函我去不
    了無法出席，不需要你們法院做任何工作。」等語，有上開
    詢問筆錄附卷可考，足認原告上開主張之事實為真正。
  (五)查兩造婚後因經濟壓力而相處不睦，被告在96年8月22日依
    其自由意願返回中國大陸，兩造即分居至今，已有2年10個
    月之久，其間除一次電話聯絡外，彼此並無互動往來，兩造
    間長期各自獨立生活，無互動往來之事實，客觀上已足使兩
    造共同生活所需誠擎的互敬互愛之基礎不復存在，應認為兩
    造婚姻關係已生破綻，又兩造分居之原因係因經濟壓力而相
    處不睦，彼此均無維持婚姻之意願，堪認兩造婚姻破裂之事
    由可歸責於兩造，兩造有責程度相同，揆諸前開說明，兩造
    均得請求判決離婚。因之，原告依民法第1052條第2項規定
    ，請求判決離婚，依法並無不合，應予准許。
五、本件訴訟費用應由敗訴之被告負擔。經查，原告支出第一審
    訴訟費用（裁判費）新臺幣（下同）3,000元、登報費用2,2
    00元，合計5,200元，應由被告負擔，爰確定如主文第二項
    所示。
六、據上論結，本件原告之訴為有理由，依民事訴訟法第385條
    第1項前段、第78條、第87條第1項，判決如主文。
中    華    民    國    99    年    6     月    30    日
                  家事法庭    法  官  鄭  彩  鳳
上正本係照原本作成。
如對本判決上訴，須於收受判決正本送達後20日內向本院提出上
訴狀，並繳納上訴費及附具繕本。
中    華    民    國    99    年    6     月    30    日
                              書記官  黃  心  怡

司法院資訊處製作；財團法人民間司法改革基金會備份。
